【裁判字號】    97,台上,1816
【裁判日期】    970828
【裁判案由】    請求分割共有物
【裁判全文】
最高法院民事判決            九十七年度台上字第一八一六號
上  訴  人  丙○○
訴訟代理人  朱清雄律師
被 上訴 人  甲○○
            乙○○
共      同
訴訟代理人  林溢根律師
上列當事人間請求分割共有物事件，上訴人對於中華民國九十七
年四月二十九日台灣高等法院台中分院第二審判決（九十七年度
上字第五八號），提起上訴，本院判決如下：
    主  文
原判決廢棄，發回台灣高等法院台中分院。
    理  由
本件上訴人主張：坐落彰化縣員林鎮○○段第二六二地號土地，
地目田、使用分區特定農業區、使用地類別農牧用地、面積二○
一四平方公尺，係兩造共有，應有部分上訴人為二三○七分之一
七三八，被上訴人各為四六一四分之五六九。系爭土地並無因物
之使用目的不能分割情形，兩造亦未訂有不分割之契約，惟就分
割方法無法達成協議等情，求為裁判分割之判決。
被上訴人則以：系爭土地分割後，伊取得之面積均少於○點二五
公頃，依農業發展條例第十六條第一項規定，不得分割等語，資
為抗辯。
原審廢棄第一審所為分割方法之判決，改判駁回上訴人之訴，係
以：按每宗耕地分割後每人所有面積未達○點二五公頃者，不得
分割。但有下列情形之一者，不在此限：一、因購置毗鄰耕地而
與其耕地合併者，得為分割合併；同一所有權人之二宗以上毗鄰
耕地，土地宗數未增加者，得為分割合併。二、部分依法變更為
非耕地使用者，其依法變更部分及共有分管之未變更部分，得為
分割。三、本條例民國八十九年一月四日修正施行後所繼承之耕
地，得分割為單獨所有。四、本條例民國八十九年一月四日修正
施行前之共有耕地，得分割為單獨所有。五、耕地三七五租約，
租佃雙方協議以分割方式終止租約者，得分割為租佃雙方單獨所
有。六、非農地重劃地區，變更為農水路使用者。七、其他因執
行土地政策、農業政策或配合國家重大建設之需要，經中央目的
事業主管機關專案核准者，得為分割。農業發展條例第十六條第
一項定有明文。被上訴人係於民國九十六年三月二十九日因贈與
取得系爭土地應有部分各四六一四分之五六九，依其應有部分分
割結果，被上訴人每人僅可分得二四八點三六五平方公尺，均不
足○點二五公頃，又無上開條例第十六條第一項但書所列各款情
形，自不能分割。故上訴人請求分割系爭土地，為無理由，不應
准許等詞，為其判斷之基礎。
惟按農業發展條例第十六條第一項前段係規定，每宗耕地分割後
每人所有面積未達零點二五公頃者，不得分割。而第三條第十一
款規定，耕地：指依區域計畫法劃定為特定農業區、一般農業區
、山坡地保育區及森林區之農牧用地；第十款則規定，農業用地
：指非都市土地或都市土地農業區、保護區範圍內，依法供下列
使用之土地：（一）、供農作、森林、養殖、畜牧及保育使用者
。（二）、供與農業經營不可分離之農舍、畜禽舍、倉儲設備、
曬場、集貨場、農路、灌溉、排水及其他農用之土地。（三）、
農民團體與合作農場所有直接供農業使用之倉庫、冷凍（藏）庫
、農機中心、蠶種製造（繁殖）場、集貨場、檢驗場等用地。是
自需符合上開耕地定義規定之土地，始受每宗耕地分割後每人所
有面積未達零點二五公頃者，不得分割之限制，非謂地目為田之
農牧用地或任何供耕作使用之土地，均應受其限制。原審未查明
系爭土地是否為上開法條所稱耕地，遽謂其不能分割，已有可議
。次查首開法條所定耕地不得分割，係為防止耕地細分而設，並
非不許耕地共有人以原物分配以外之方法以消滅其共有關係，而
訴求分割共有物之目的，即在消滅共有關係。至於分割之方法，
或為原物分配或為變賣以價金分配於各共有人，則由法院依職權
定之，不受當事人聲明之拘束。原審以系爭土地不能原物分割為
由，將上訴人分割之請求駁回，亦有未合。上訴論旨，指摘原判
決違背法令，求予廢棄，非無理由。
據上論結，本件上訴為有理由。依民事訴訟法第四百七十七條第
一項、第四百七十八條第二項，判決如主文。
中    華    民    國  九十七  年    八    月  二十八  日
                      最高法院民事第七庭
                          審判長法官  劉  福  來
                                法官  陳  國  禎
                                法官  陳  重  瑜
                                法官  吳  麗  女
                                法官  簡  清  忠
      本件正本證明與原本無異
                                      書  記  官
中    華    民    國  九十七  年    九    月    九    日
                                                     m


司法院資訊處製作；財團法人民間司法改革基金會備份。
